【裁判字號】    88,上易,137
【裁判日期】    900926
【裁判案由】    交還土地等
【裁判全文】
臺灣高等法院高雄分院民事判決      八十八年度上易字第一三七號
    上  訴  人  卯○○
                未○○
                Ｉ○○
                宙○○
                玄○○
                ａ○○
                ｂ○○
                Ｓ○○
                Ｐ○○
                午○○
                Ｃ○○
                癸○○
                丙○○
                戊○○
                庚○○
                辰○○
                申○○
                酉○○○
                Ｙ○○
                Ｚ○○○
                ｅ○○
                ｃ○○○
                Ｂ○○
                Ｎ○○○
                Ｌ○○
                Ｍ○○
                Ｒ○○
                Ｑ○○
                Ｆ○○
                壬○○
                子○○
     法定代理人 Ｘ○○
     上  訴  人 Ｏ○○○
                Ｔ○○
                戌○○
                Ａ○○
                Ｄ○○
                甲○○○
                Ｇ○○
                Ｅ○○
                巳○○○
                黃○○
                地○○
                寅○○○
                宇○○
                亥○○
                Ｗ○○
                Ｕ○○
                Ｖ○○
                Ｋ○○○
                ｆ○○○
                Ｊ○○
                ｉ○○
                ｊ○○
                ｈ○○
                ｋ○○
                天○○
                Ｈ○○
    訴訟代理人  楊焜義律師
    上  訴  人  ｄ○○
                乙○○林克東.
                辛○○林克東.
                丁○○林克東.
                己○○林克東.
右當事人間交還土地等事件，上訴人對於中華民國八十八年十月七日台灣高雄地方法
院八十七年度訴字第九九一號第一審判決提起上訴，本院判決如左：
    主      文
上訴駁回。
第二審訴訟費用由編號一所示上訴人連帶負擔六分之一，由編號二所示上訴人連帶負
擔十五分之二，由編號三所示上訴人連帶負擔六分之一，由編號四所示上訴人負擔十
五分之一，由編號五所示上訴人連帶負擔三十分之一，由編號六所示上訴人連帶負擔
三十分之七，由編號七所示上訴人連帶負擔五分之一。
    事      實
甲、上訴人方面（ｄ○○除外）：
一、聲明：
(一)原判決廢棄。
(二)被上訴人在第一審之訴及假執行之聲請均駁回。
二、陳述：除與原判決記載相同者，茲引用之外，補稱：
(一)ｇ○○與上訴人即被告卯○○等九人共同委任楊焜義律師為訴訟代理人，原審法院
  審理時，原告林克東要求追加共同被告，楊焜義律師係對上開委任之十名共同被告
  之公同共有人被追加為共同被告時，表示不同意，是原審判決僅能就上開十名被告
  裁定駁回或就十名被告包括ｇ○○在內均加以判決，今判決未列ｇ○○，係以其公
  同共有人被追加為共同被告為楊焜義律師表示不同意而裁定駁回，惟ｇ○○認為應
  與另被告卯○○等九人為相同之判決，原審未列ｇ○○為被告，有所違誤。
(二)上訴人等向同案上訴人ｄ○○買受土地設置先人墳墓，原告林克東當時亦認該土地
  為ｄ○○所有而默許之，經過十餘年及二十餘年均未主張為其所有，又林克東起訴
  時所列被告林坤源係其姪兒，亦相信其所設置之先人墳墓之土地為ｄ○○所有，而
  向ｄ○○購買，否則，林坤源即應向原告林克東購買土地。
(三)原審法院委託鳳山地政事務所測量之土地複丈成果圖不正確，其理由為原審法院委
  託前，原告林克東已先委託相同之鳳山地政事務所測量過，且於測量前已將界址點
  移動過，此有目睹之人向告說明詳細，惟該目睹之人因怕得罪原告而不願到庭作證
  ，是台灣省地政處之函係以圖根點或界址未被移動以及地形地貌未變更者而言才正
  確，本件原告已將界址移動，其後所為之測量即不正確；另本件系爭土地係屬山岳
  ，地形地貌或測量基準點因地震等因素會有所變更而受影響。
三、證據：除援用第一審所提證據外，並聲請由台灣省政府土地測量大隊或住都局測
    量大隊重測。
乙、上訴人ｄ○○方面：
一、聲明：
(一)原判決廢棄。
(二)被上訴人在第一審之訴及假執行之聲請均駁回。
二、陳述：除與原判決記載相同者，茲引用之外，補稱：
(一)上訴人ｄ○○在系爭土地已耕作四十年，當時係與原告之父、兄毗鄰耕種，同案上
  訴人卯○○等人分別於二、三十年前向上訴人購買系爭土地使用權作為先人墓地使
  用時，原告及其前手林水龍等人均對界址無異議，又林坤源係原告之姪兒，當初亦
  相信其向上訴人ｄ○○所購買之土地係上訴人ｄ○○所有，而被上訴人亦有相同之
  認識，否則林坤源何不直接向原告購買而轉向上訴人ｄ○○購買？
(二)原審法院委託鳳山地政事務所測量之土地複丈成果圖不正確，其理由為原審法院委
  託前，原告已先委託相同之鳳山地政事務所測量過，且於測量前將界址點移動過，
  是本件鳳山地政事務所受原審法院委託測量時，仍沿用之前不正確之測量成果，其
  後所為之測量準確性有所誤差。另本件系爭土地係屬山岳，會受地形地貌或測量基
  準點之變更而有影響，請求更上級單位重新測量。
(三)依原審法院向台灣省政府地政處函查之該處八十八年六月八日八八地一字第二七六
  五七號函可認，土地複丈除以圖根點或界址點作為依據外，並得以三角測量、三邊
  測量或精密導線測量及衛星定位測量等方法為之，並非除圖根點或界址點外，別無
  他法，是請求台灣省政府測量大隊或住都局測量大隊以上開方法重測。
三、證據：除援用第一審所提證據外，並聲請由台灣省政府土地測量大隊或住都局測
    量大隊重測。
丙、被上訴人方面：
一、聲明：上訴駁回。
二、陳述：除與原判決記載相同者，茲引用之外，補稱：
(一)系爭土地為被上訴人等所有，上訴人等並無任何權源而於上開土地上設置先人墳墓
  ，致侵害被上訴人等權利，此業經原審命高雄縣鳳山地政事務所堪測及鈞院命內政
  部土地測量局測量無誤，是依民法第七百六十七條、第一百七十九條規定，上訴人
  等自應將上開地上物拆遷，將土地返還被上訴人，並給付被上訴人因無權佔有所受
  相當於租金之不當得利。
(二)上訴人卯○○等主張渠等係向同為上訴人之ｄ○○、蔡山本買受土地設置先人墳墓
  ，被上訴人之被繼承人林克東當時亦認該土地為ｄ○○、蔡山本父子所有而默許上
  訴人等使用，惟果如上訴人等所稱，被上訴人之被繼承人林克東當時既係誤認該土
  地為ｄ○○、蔡山本父子所有，又如何對上訴人等主張權利？此外單純沈默與默示
  意思表示有所不同，上訴人主張被上訴人之被繼承人林克東單純沈默而認被上訴人
  有受他人於其土地上設置墳墓之法效意思拘束，顯無理由。
三、證據：援用第一審所提證據。
    理      由
甲、程序部分：
一、本件被上訴人林克東於九十年七月八日死亡，其繼承人為丑○○○、乙○○、辛
    ○○、林秀豬、己○○，此有上開繼承人所提之繼承系統表及戶籍謄本三份附卷
    可稽，並經本院審查無誤，渠等依民事訴訟法第一百六十八條、第一百七十五條
    聲明承受訴訟，即應准許。
二、按塋地為公同共有性質，非遇有必要情形經派下各房全體同意，或確定判決後，
    不准分析、讓與或為其他處分行為，十八年度上字第一七二號判例可資參照，是
    本件訴訟標的即屬對於數人必須合一確定之固有必要共同訴訟，然就本件而言，
    此所謂合一確定，係指就附圖各部分塋地之各派下各房間須合一確定，而非指全
    體上訴人均須合一確定，故被上訴人之被繼承人林克東於原審起訴時，雖對ｇ○
    ○予以起訴，惟關於ｇ○○部分，其先人塋地乃佔用附圖Ｊ部分之土地，與本件
    上訴人先人塋地分別佔用附圖Ａ、Ｃ、Ｄ、Ｅ、Ｆ、Ｇ、Ｉ、Ｋ部分土地無涉，
    非屬上開須合一確定者；況林克東已於原審撤回對ｇ○○之起訴，其所追加之謝
    天富、謝炳、謝秀鳳、謝罔流、謝了盡、謝三逼部分，亦經原審所不許，而為駁
    回之裁定，此有台灣高雄地方法院八十八年二月二十六日八十七年訴字第九九一
    號民事裁定及林克東所提八十八年二月二十四日之書狀在卷足憑（參原審卷二第
    七七頁），是ｇ○○部分即已脫離訴訟繫屬。原審審認是否同意原告追加上訴人
    癸○○、丙○○、戊○○、庚○○、辰○○、Ｘ○○、壬○○、子○○、午○○
    、申○○、Ｏ○○○、Ｔ○○、黃柏森、Ａ○○、Ｄ○○、甲○○○、Ｇ○○、
    Ｅ○○、裝黃雪馨、黃○○、玄○○（撤回後再追加）、地○○、寅○○○、宇
    ○○、亥○○、Ｗ○○、Ｕ○○、Ｖ○○、Ｋ○○○、ｆ○○○、Ｊ○○、ｉ○
    ○、ｊ○○、ｈ○○、ｋ○○、天○○、宙○○（撤回後再追加）、Ｈ○○、酉
    ○○○、Ｙ○○、Ｚ○○○、ｅ○○、Ｃ○○、ｃ○○○、Ｂ○○、Ｎ○○○、
    Ｌ○○、Ｑ○○、Ｍ○○、Ｒ○○、Ｆ○○等人為本件訴訟當事人，係依民事訴
    訟法第二百五十五條第一項第五款而為認定，洵屬正當，蓋本件之合一確定並非
    就全體上訴人為之，而係分別就各塋地之派下子孫需合一確定。上訴人上訴指摘
    ：原審應就上開追加均為同意或均為不同意，而認原審僅裁定駁回ｇ○○部分，
    並且判決未列ｇ○○為被告有所違誤等詞，爰依前揭說明，係屬誤會，先予敘明
    。
三、按民事訴訟法第四百四十六條第一項規定：「訴之變更或追加，非經他造同意，
    不得為之。但第二百五十五條第一項第二款至第六款情形，不在此限。」；第二
    百五十五條第一項規定：「訴狀送達後，原告不得將原訴變更或追加他訴，但有
    下列各款情形之一者，不在此限：二  請求之基礎事實同一者。」查被上訴人以
    內政部土地測量局八十九年十月十一日八九地測二字第一四五五０號函所附鑑定
    書（參本院卷第一三０頁）之鑑定結果，認附表一所示之上訴人之先人塋地（即
    原判決附圖Ｋ部分），並未佔用系爭土地，而於本院八十九年十一月三日調查時
    撤回該部分之起訴，惟上開鑑定認Ｋ部分並未佔用被上訴人土地，係因測量Ｋ部
    分土地時，並未含括該塋地之「后土」部分，此經本院九十年八月二日履勘系爭
    土地，始發現上情而將該「后土」部分納入測量範圍（參本院卷第二三一頁）。
    經查若將Ｋ部分塋地「后土」部分算入該塋地面積，則Ｋ部分塋地將佔用系爭土
    地，此有內政部土地測量局九十年八月二十七日九十地測二字第一一六二０號函
    暨所附鑑定書可按，是被上訴人於九十年九月四日調查時，復據內政部土地測量
    局上開第二次測量之鑑定書而追加原判決附圖Ｋ部分，查該部分於原審已為判決
    ，是被上訴人上開追加乃屬基於請求之基礎事實同一所為之追加，徵諸前揭說明
    ，應予准許，附此敘明。
乙、實體部分：
一、被上訴人起訴主張坐落高雄縣林園鄉○○○段苦苓腳小段二四六之二地號土地為
    被上訴人所有，其中如原判決附圖所示Ｋ部分設附表有林金焜之墳墓，面積五七
    平方公尺；如原判決附圖所示Ｉ部分設置陳宗平之墳墓，面積四三平方公尺；如
    原判決附圖所示Ａ部分設置黃英之墳墓，面積三四平方公尺及如原判決附圖所示
    Ｇ部分黃劉秀鑾之墳墓，面積二一平方公尺；如原判決附圖所示Ｅ部分設置蔡陳
    豹之墳墓，面積二六平方公尺；如附圖所示Ｄ部分設置蔡燕珍之墳墓，面積一二
    平方公尺；如原判決附圖所示Ｆ部分黃行之墳墓，面積六九平方公尺；如原判決
    附圖所示Ｃ部分黃順茂之墳墓，面積五八平方公尺之事實，已據其提出土地登記
    簿謄本一份為證，並經原審及本院勘驗現場，並分別囑託高雄縣鳳山地政事務所
    、內政部土地測量局派員測量及繪製複丈成果圖，有勘驗筆錄及複丈成果圖在卷
    足憑，被上訴人該部分主張應堪信實。
二、上訴人則以：上訴人卯○○等人分別於二、三十年前向同案上訴人ｄ○○購買系
    爭土地使用權作為先人墓地之用時，被上訴人之被繼承人林克東及其前手林馬、
    林水龍等人對界址均無異議，顯見被上訴人之被繼承人林克東已為默許；原審委
    託高雄縣鳳山地政事務所之測量結果，上訴人等人之祖墳固在被上訴人所有系爭
    土地上，惟查該土地係屬山岳，常因地貌地形或測量基準點之變更而受影響，被
    上訴人之被繼承人林克東亦有移動界址之嫌，是上訴人之祖墳占有被上訴人系爭
    土地應係測量有誤，有必要請台灣省政府測量大隊以更精密方法重為測量等語置
    辯。經查：
(一)關於上訴人於原審聲請台灣省政府測量大隊重新測量一事，土地測量員曾祥耿於原
  審證稱：因系爭土地係山區，而山的三角點大部分都滅失了，係以周圍一些比較明
  顯的界址來測量出系爭土地之位置等語，原審據此向台灣省地政處函查，系爭土地
  之三角點已滅失，於測量該土地之位置時，是否會產生誤差之問題，經該處函覆：
  「．．．土地複丈自應以圖根點或界址點作為依據，並得免辦三角測量、三邊測量
  或精密導線測量及衛星定位測量等程序」等語，有該處八十八年六月八日八八地一
  字第二七六五七號函在卷可稽，是鳳山地政事務所既係以界址點為測量之依據，作
  成複丈成果圖，於法洵屬有據，難認有何誤差之情形存在。
(二)本院亦二次函請內政部土地測量局測量系爭土地，分別有該局八十九年十月十一日
  八九地測二字第一四五五０號函暨所附鑑定書、九十年八月二十七日九十地測二字
  第一一六二０號函暨所附鑑定書在卷足參，其測量結果亦與原審委託之高雄縣鳳山
  地政事務所測量結果一致，上開測量結果之正確性，洵堪認定。上訴人辯稱被上訴
  人之被繼承人林克東移動界址，然並未舉證以實其說，即難採信。
(三)上訴人辯稱：被上訴人之被繼承人林克東默許上訴人使用系爭土地云云，已為被上
  訴人否認，上訴人就此亦未舉證證明，其該部分抗辯，並無足取。
三、按所有人對於無權占有或侵奪其所有物者，得請求返還之。對於妨害其所有權者
    ，得請求除去之。有妨害其所有權之虞者，得請求防止之，民法第七百六十七條
    定有明文。本件上訴人占有使用被上訴人所有系爭土地，既不能證明有正當權源
    ，自屬侵害被上訴人權益，從而被上訴人起訴請求上訴人等將其先祖之墳墓遷移
    ，將土地返還被上訴人如原審主文所示，即屬正當，應予准許。
四、又依不當得利之法則請求返還不當得利，以無法律上之原因而受利益，致他人受
    有損害為其要件，故其得請求返還之範圍，應以對方所受之利益為度，非以請求
    人所受損害若干為準，無權占有他人土地，可能獲得相當於租金之利益為社會通
    常之觀念，是被上訴人抗辯其占有系爭土地所得之利益，僅相當於法定最高限額
    租金之數額，尚屬可採，最高法院六十一年度台上字第一六九五號判例著有明文
    。是本件被上訴人依上開判例意旨，及不當得利之法律關係，訴請上訴人等給付
    自八十二年五月一日起相當於占用土地面積租金之使損害金，亦屬有據。經查：
(一)被上訴人請求依土地法第一百零五條準用同法第九十七條第一項之規定，按系爭土
  地申報地價年息百分之十之最高租金額計算，即：
(1)自八十二年五月一日起至八十五年四月三十日止損害金計算方式：
  １、如原判決附圖所示Ｋ部分：416元/㎡ X 57㎡ X 10% = 2371 元/年
                        2371元/年 X 3年 X 1/3 = 2371 元
  ２、如原判決附圖所示Ｉ部分：416元/㎡ X 43㎡ X 10% = 1789 元
                        1789元/年 X 3年 X 1/3 = 1789 元
  ３、如原判決附圖所示Ａ、Ｇ部份：416元/㎡ X 55㎡ X 10% = 2288 元
                            2288元/年 X 3年 X 1/3 = 2288 元
  ４、如原判決附圖所示Ｅ部分：416元/㎡ X 26㎡ X 10% = 1082 元
                        1082元/年 X 3年 X 1/3 = 1082 元
  ５、如原判決附圖所示Ｄ部分：416元/㎡ X 12㎡ X 10% =  499 元
                        499元/年 X 3年 X 1/3 = 499 元
  ６、如原判決附圖所示Ｆ部分：416元/㎡ X 69㎡ X 10% = 2870元
                        2870元/年 X 3年 X 1/3 = 2870 元
  ７、如原判決附圖所示Ｃ部分：416元/㎡ X 58㎡ X 10% = 2413 元
                        2413元/年 X 3年 X 1/3 = 2413 元
(2)八十五年五月一日以後損害金計算方式：
  １、如原判決附圖所示Ｋ部分：416元/㎡X 57㎡X 10% = 2371元
  ２、如原判決附圖所示Ｉ部分：416元/㎡X 43㎡X 10% = 1789元
  ３、如原判決附圖所示Ａ、Ｇ部分：416元/㎡X 55㎡X 10% = 2288元
  ４、如原判決附圖所示Ｅ部分：416元/㎡X 26㎡X 10% = 1082元
  ５、如原判決附圖所示Ｄ部分：416元/㎡X  12㎡X 10% = 499元
  ６、如原判決附圖所示Ｆ部分：416元/㎡X 69㎡X 10% = 2870元
  ７、如原判決附圖所示Ｃ部分：416元/㎡X 58㎡X 10% = 2413元。
(二)惟本院審酌系爭土地位處山區，供設置墳墓使用，經濟價值低落，及權衡兩造間之
  損益得失，應認被上訴人請求按申報地價年息百分之五計算上揭租金為允當。依此
  標準，被上訴人請求上訴人等給付如下所示之金額，為有理由，逾此部分之請求，
  則屬無據。
(1)自八十二年五月一日起至八十五年四月三十日止損害金計算方式：
  １、如原判決附圖所示Ｋ部分：416元/㎡ X 57㎡ X 5% = 1186 元/年（四捨五入）
                        1186元/年 X 3年 X 1/3 = 1186 元
  ２、如原判決附圖所示Ｉ部分：416元/㎡ X 43㎡ X 5% = 894 元
                        894元/年 X 3年 X 1/3 = 894 元
  ３、如原判決附圖所示Ａ、Ｇ部份：416元/㎡ X 55㎡ X 5% = 1144 元
                            1144元/年 X 3年 X 1/3 = 1144 元
  ４、如原判決附圖所示Ｅ部分：416元/㎡ X 26㎡ X 5% = 541 元
                        541元/年 X 3年 X 1/3 = 541 元
  ５、如原判決附圖所示Ｄ部分：416元/㎡ X 12㎡ X 5% =  250 元
                        250元/年 X 3年 X 1/3 = 250 元
  ６、如原判決附圖所示Ｆ部分：416元/㎡ X 69㎡ X 5% = 1435元
                        1435元/年 X 3年 X 1/3 = 1435 元
  ７、如原判決附圖所示Ｃ部分：416元/㎡ X 58㎡ X 5% = 1206 元
                        1206元/年 X 3年 X 1/3 = 1206 元
(2)八十五年五月一日以後損害金計算方式：
  １、如原判決附圖所示Ｋ部分：416元/㎡X 57㎡X 5% = 1186元
  ２、如原判決附圖所示Ｉ部分：416元/㎡X 43㎡X 5% = 894元
  ３、如原判決附圖所示Ａ、Ｇ部分：416元/㎡X 55㎡X 5% = 1144元
  ４、如原判決附圖所示Ｅ部分：416元/㎡X 26㎡X 5% = 541元
  ５、如原判決附圖所示Ｄ部分：416元/㎡X  12㎡X 5% = 250元
  ６、如原判決附圖所示Ｆ部分：416元/㎡X 69㎡X 5% = 1435元
  ７、如原判決附圖所示Ｃ部分：416元/㎡X 58㎡X 5% = 1206元。
五、綜上所述，本件被上訴人主張上訴人無權占有及不當得利，即為可採，上訴人所
    辯為無可取。依民法第七百六十七條及不當得利之規定，被上訴人自得請求上訴
    人遷移墳墓、返還土地及給付相當於租金之不當得利，是被上訴人如原審主文第
    一項至第七項之請求，為有理由，應予准許。原審判命上訴人前揭給付，於法並
    無不合；上訴意旨指摘原判決不當，求予廢棄改判，為無理由，應予駁回其上訴
    。
六、據上論結，本件上訴為無理由，依民事訴訟法第四百四十九條第一項、第七十八
    條、第八十五條第一項後段、第二項，判決如主文。
中      華      民      國    九十      年      九      月    二十六    日
                                      臺灣高等法院高雄分院民事第五庭
~B1審判長法官  蔡明宛
~B2法      官  周慶光
~B3法      官  黃科瑜
右為正本係照原本作成。
不得上訴。
中      華      民      國    九十      年      十      月      二      日
~B法院書記官  黃富美
附表：
一、卯○○、癸○○、丙○○、戊○○、庚○○、辰○○、Ｘ○○、壬○○、子○○
    。
二、未○○、午○○、申○○。
三、Ｉ○○、宙○○、酉○○○、Ｙ○○、Ｏ○○○、Ｔ○○、戌○○、Ａ○○、Ｄ
    ○○、甲○○○、Ｇ○○、Ｅ○○、巳○○○、黃○○、玄○○、地○○、寅○
    ○○、宇○○、亥○○、Ｗ○○、Ｕ○○、Ｖ○○、Ｋ○○○、ｆ○○○、Ｊ○
    ○、ｉ○○、ｊ○○、ｈ○○、ｋ○○、天○○、Ｈ○○。
四、ｄ○○。
五、ａ○○、Ｚ○○○、ｅ○○、ｂ○○。
六、Ｓ○○、Ｃ○○、ｃ○○○、Ｂ○○。
七、Ｐ○○、Ｎ○○○、Ｌ○○、Ｍ○○、Ｒ○○、Ｑ○○、Ｆ○○。
                                                                        Ｋ


司法院資訊處製作；財團法人民間司法改革基金會備份。
